臺灣臺北地方法院民事裁定　　　　　　　100年度婚字第107號
原　　　告　莊志峰
訴訟代理人　余寶玉
被　　　告　顏廣英
上列當事人間請求離婚事件，本院裁定如下：
    主      文
本件移送臺灣花蓮地方法院。
    理      由
一、按訴之全部或一部，法院認為無管轄權者，依原告聲請或依
    職權以裁定移送於其管轄法院，民事訴訟法第28條第1項定
    有明文。而民國87年6月17日修正之民法第1002條規定「夫
    妻之住所，由雙方共同協議之，：：」其立法意旨係為尊重
    妻雙方為本國人民間設定住所之意願，以期達成婚姻幸福之
    目的。參照民事訴訟法第568條之規定，於75年4月25日修正
    後即未於87年配合民法第1002條規定修正，而臺灣地區與大
    陸地區人民關係條例第41條第1項「臺灣地區與大陸地區人
    民間之民事事件，除本條例另有規定外，適用臺灣地區之法
    律」，亦為保障臺灣地區人民之權益而設，該條自81年7月
    31日總統令公布後未曾修正，則自該條例公布施行後，歷來
    臺灣地區人民設籍本轄者，與大陸地區人民因訴請裁判離婚
    而在本院涉訟本院即以夫妻一方在本轄設籍即由本院管轄，
    自不因民法第1002條修正後而有影響，不宜以上開規範我國
    人民之法條適用在兩岸人民婚姻，而謂夫妻結婚時未約定在
    臺夫妻一方之住所地為共同住所地，即適用民事訴訟法第
    568條第3項規定移轉由中央政府所在地臺北地院管轄（參照
    臺灣高等法院暨所屬法院90年法律座談會）。次按離婚之訴
    ，專屬夫妻之住所地或夫、妻死亡時住所地之法院管轄，但
    訴之原因事實發生於夫或妻之居所地者，得由各該居所地之
    法院管轄，民事訴訟法第568條第1項定有明文。而民法第
    1002條所規定之夫妻住所，參照憲法第10條保障人民居住自
    由及大法官會議釋字第452號解釋之意旨，應認夫妻住所非
    必以約定一個為必要，亦即夫妻雙方得協議各有其住所，而
    「協議」並不以明示為限，即默示之協議亦可；如夫妻結婚
    後既未協議共同之住所而各保有其住所，自可認其已默示協
    議各自之住所，因此，夫妻各住所地法院均有管轄權。
二、本件原告起訴主張兩造於民國92年7月21日於福建省寧德市
    登記結婚，於92年8月12日在臺灣為結婚登記，惟原告並不
    認識被告，係他人冒名登記辦理假結婚，被告未曾入境，且
    去向不明，為此起訴請求判決兩造離婚等語。經查，本件原
    告為臺灣地區人民，被告為大陸地區人民，兩造於92年7月
    21日於福建省寧德市登記結婚，於92年8月12日在臺灣為結
    婚登記，此有結婚公證書及戶籍謄本附卷可稽；而被告未曾
    入境臺灣，亦有其入出國日期證明書為證；兩造結婚時並未
    約定婚後共同之住所，依前揭說明，兩造因而各保有其住所
    ，則原告住所地為花蓮縣壽豐鄉志學村橋下19號，應由臺灣
    花蓮地方法院管轄，原告向無管轄權之本院起訴，顯係違誤
    ，爰依職權將本件移送於該管轄法院。
三、依民事訴訟法第28條第1項，裁定如主文。
中    華    民    國   100    年    3     月    30    日
                  家事法庭法  官  李莉苓
正本係照原本作成。
如對本裁定抗告，須於裁定送達後 10 日之不變期間內，向本院
提出抗告狀。
中    華    民    國   100    年    3     月    30    日
                          書記官  譚鈺陵